【裁判字號】    91,訴,3409
【裁判日期】    920430
【裁判案由】    偽造文書等
【裁判全文】
臺灣高雄地方法院刑事判決                        九十一年度訴字第三四九號
    公  訴  人  臺灣高雄地方法院檢察署檢察官
    被      告  甲○○
    指定辯護人  本院公設辯護人壬○○
右列被告因偽造有價證券等案件，經檢察官提起公訴（九十一年度偵緝字第五七六號
），本院判決如左：
    主  文
甲○○連續意圖供行使之用，而偽造有價證券，處有期徒刑參年肆月。
偽造如附表所示之本票均沒收。
    事  實
一、甲○○於民國八十五年五月二十五日，自任會首，邀集洪秀涓、呂素宜、辛○○
    、戊○○、子○○、黃麗娟、丙○○、己○○、庚○○、癸○○、丁○○等會員
    多人，成立民間互助會，採內標制，標金為新台幣（下同）二萬元，會期自八十
    五年五月二十五日起至八十八年五月二十五日止，共計三十三會，於每月二十五
    日下午一時許定期在其高雄縣鳳山市○○路三三六巷七號住處開標，甲○○並負
    責主持開標及向各會員收取會款等事務。詎甲○○嗣因財務困窘，急需金錢週轉
    ，竟基於意圖為自己不法所有及偽造文書之概括犯意，連續於附表所示之日期，
    利用互助會會員間不盡相識及未全數到場參與競標之機會，以在紙上填寫如附表
    所示之會員（其中會員辛○○、黃麗娟業已退出上開互助會）署名及標息之方式
    ，偽造足以表示如附表所示被冒標會員欲以此標息競標文意之標單參與競標，並
    均得標，足以生損害於被冒標之各會員（包括已退會之會員辛○○、黃麗娟）及
    尚未得標之活會會員；並為遂行其詐欺取財之目的，基於意圖供行使之用之概括
    犯意，偽造如附表所示被冒標會員之署押於空白本票上，並於不詳時、地，由不
    知情之刻印者，偽刻「洪秀涓」、「呂素宜」、「辛○○」、「戊○○」之印章
    各乙枚，將該偽造之印章蓋印於上開本票上，完成發票行為，連續偽造如附表所
    示之票面金額均為二萬元之本票多紙，再於附表所示冒標日期後之數日內，先後
    將上開偽造之本票分別交付予尚未得標之活會會員收執以供擔保，且另向被冒標
    之會員訛稱係其得標，並交付其名義之本票予被冒標會員收執以供擔保，致使不
    知情之活會會員誤信係各該次被冒標會員得標，不知情之各該次被冒標會員則誤
    信係甲○○得標，均陷於錯誤，乃將經扣除各該會期標息後之會款交付予甲○○
    ，分別詐得如附表所示之會款。嗣甲○○因週轉不靈，於八十七年十月二十五日
    突然宣布止會，洪秀涓等活會會員始知受騙。
二、案經洪秀涓、戊○○、子○○、丙○○、己○○、庚○○、癸○○、丁○○訴由
    臺灣高雄地方法院檢察署檢察官偵查起訴。
    理  由
一、訊據被告甲○○對於右揭時、地之犯罪事實均坦承不諱，並核與告訴人洪秀涓、
    戊○○、子○○、丙○○、己○○、庚○○、癸○○、丁○○於偵查及本院審理
    時分別指述之情節相符，且經證人辛○○及其母曾何鳳梅到庭均證稱：辛○○本
    係前揭互助會會員，並交由曾何鳳梅處理，辛○○僅負責繳交會款。嗣約在第五
    會時，辛○○即退出該互助會，伊等均未授權被告標會及以辛○○名義刻印及簽
    發本票等語（參見本院九十二年三月十九日審判筆錄），可見證人辛○○業已退
    出前揭互助會，其後被告確有以證人辛○○之名義冒標及偽造本票並持以行使之
    事實，復有前揭互助會之會單乙份及前揭偽造之本票影本扣案可稽，本件事證應
    屬明確，被告之犯行應堪認定。
二、按民間互助會會員標會時書寫之標單，一般均書寫金額及競標會員之姓名或代名
    ，而未冠以「標單」字樣，固非刑法第二百十條之私文書，應屬紙上之文字，然
    依習慣足以表示該人出息若干參與競標用意之證明，核屬刑法第二百二十條第一
    項以文書論之準私文書（參照最高法院八十七年度台非字第一二號判決意旨）。
    被告冒用如附表所示會員名義，偽填該會員署名及標息金額，應屬足以表示被冒
    標會員欲以此標息競標文意之準私文書，嗣又行使參與競標，自足以生損害於被
    冒標之各會員，並使其他尚未得標之會員誤信該遭冒標之會員得標，而交付應繳
    之會款，且被告另向被冒標之會員訛稱係其得標，致使被冒標之會員亦陷於錯誤
    而交付應繳之會款，核被告所為係犯刑法第二百十六條、第二百二十條第一項、
    第二百十條之行使偽造準私文書罪及同法第三百三十九條第一項詐欺取財罪。被
    告又意圖供行使之用，而偽造如附表所示被冒標會員名義之本票，持以交付尚未
    得標之會員收執以供擔保，係另犯刑法第二百零一條第一項之偽造有價證券罪。
    其於如附表所示之時間，每次同時偽造同一人之本票數張，為基於單一犯意之接
    續行為，應僅各成立一偽造犯行。其偽造被冒標會員之署名，為偽造準私文書（
    標單）之部分行為；又其偽造準私文書後，進而持以行使，偽造之低度行為應為
    行使之高度行為所吸收，均不另論罪。被告偽刻被冒標會員「洪秀涓」、「呂素
    宜」、「辛○○」、「戊○○」之印章，且在偽造之本票上偽填發票人為被冒標
    會員之署押，並將偽刻之印章蓋於其上，其所犯偽造署押、印章、印文，為偽造
    有價證券罪之部分行為，均不另論罪；又其偽造有價證券後，復持以行使，行使
    之低度行為應為偽造之高度行為所吸收，僅論以偽造有價證券罪即可。被告利用
    不知情之刻印者偽刻印章，係屬間接正犯。其先後多次行使偽造準私文書、偽造
    有價證券及詐欺取財犯行，時間緊接，手法相同，所犯構成要件同一，顯係均基
    於概括犯意為之，皆為連續犯，應各論以一罪，並依法加重其刑。又其各以一冒
    標行為，詐取多人之財物，均為一行為觸犯數罪名，屬同種想像競合犯，應各從
    一重處斷。被告係以行使偽造準私文書及偽造有價證券之方法，達成其詐欺取財
    之結果，所犯連續偽造有價證券、行使偽造準私文書、詐欺取財三罪間，有方法
    結果之牽連關係，為牽連犯，應依刑法第五十五條後段規定，從一重之連續偽造
    有價證券罪處斷。
三、本院審酌被告擔任互助會首，不知篤守信用，愛惜會員對其之信任，竟為圖一己
    之私，擅以會員名義冒標，並偽造有價證券而詐欺得款，且冒標所得金額合計高
    達一百四十九萬八千元，嗣後復又宣布止會，使活會會員受有鉅額之損失，追索
    未果，被告固當庭表示有和解之意欲，但告訴人等活會會員迄今仍未獲得被告合
    理賠償，業據其等當庭陳明，被告所為自應受有相當程度之刑事非難；惟另考量
    被告於犯後即能坦承犯行，且其並無任何前科紀錄，有本院被告院內索引卡紀錄
    表、台灣高等法院被告全國前案紀錄表及台灣高雄地方法院檢察署刑案資料查註
    紀錄表各乙份在卷可按，素行尚非不良等一切情狀，酌情適度量處如主文所示之
    刑，以資懲儆。此外，被告先後分別偽造如附表所示之本票，雖未扣案，但並無
    證據證明業已滅失，爰依刑法第二百零五條規定，併予宣告沒收，其上所蓋用之
    偽造印文、署押等，均係偽造之本票之一部，已隨上開本票之沒收而包括在內，
    爰不另為沒收之諭知。至被告所偽造之前揭標單及冒刻之前揭印章四枚，均早已
    丟棄，此據被告供明在卷，衡情業已滅失，自無法併予宣告沒收，併此敘明。
四、公訴意旨另以：被告並連續以告訴人己○○、庚○○、癸○○、丁○○、乙○○
    之名義，冒標前揭互助會款，致使其他會員誤信為真，而交付會款給被告，因認
    被告此部分亦涉有行使偽造私文書及詐欺取財之罪嫌云云。經查，此節業據被告
    於本院審理時堅決否認在卷，且告訴人己○○、庚○○、癸○○均陳明其等並無
    遭被告冒標之情事（參見本院九十二年一月二十七日審判筆錄），告訴人丁○○
    則未到庭對此有所指述，然據其前所提之告訴狀所載，亦未指明被告有以其名義
    冒標得款，僅係指稱因被告偽造前揭本票致其受害而已（參見八十八年度偵字第
    二六四號偵查案卷第一、二頁），足見被告是否確有以告訴人丁○○之名義冒標
    ，仍有相當疑問。至告訴人乙○○並非前揭互助會之會員，而係被告所起其他二
    互助會之會員，業據被告與該告訴人所是認，故被告當無從以告訴人乙○○之名
    義於前揭互助會中予以冒標，而被告復未以告訴人乙○○之名義於其他二互助會
    中加以冒標，亦據告訴人乙○○陳明無誤，當無所謂以告訴人名義冒標或有其他
    詐欺之情事。綜上所述，本院復查無其他證據足以證明被告確有公訴人所指冒標
    或其他詐欺情事，尚難以上開罪名對被告相繩，本應為其此部分無罪之諭知，然
    公訴人既認此部分犯行與前開論罪科刑之部分有連續犯及牽連犯之裁判上一罪關
    係，爰不另為無罪之諭知。
據上論斷，應依刑事訴訟法第二百九十九條第一項前段，刑法五十六條、第二百零一
條第一項、第二百十六條、第二百二十條第一項、第二百十條、第三百三十九條第一
項、第五十五條、第二百零五條，罰金罰鍰提高標準條例第一條前段，判決如主文。
本案經檢察官郭昭吟到庭執行職務。
中      華      民      國      九十二      年    四    月     三十     日
                                臺灣高雄地方法院刑事第七庭
                                    法  官  陳信旗
右判決正本證明與原本無異。
如不服本判決，應於送達後十日內，向本院提出上訴狀。
                                    書記官  張家榮
中      華      民      國      九十二      年    四    月     三十     日
┌───────────────────────────────────┐
│附表                                        九十一年度訴字第三四○九號│
├──┬───────┬───┬────┬───┬────┬──────┤
│編號│冒標日期      │被冒標│得標金額│活會人│詐得金額│以該被冒標會│
│    │              │會員  │（新台幣│數    │（新台幣│員名義偽造之│
│    │              │      │）      │      │）      │本票面額（新│
│    │              │      │        │      │        │台幣）及張數│
├──┼───────┼───┼────┼───┼────┼──────┤
│1.  │八十六年十二月│洪秀涓│一萬四千│十六人│二十二萬│二萬元      │
│    │二十五日      │      │元      │      │四千元  │十五張      │
├──┼───────┼───┼────┼───┼────┼──────┤
│2.  │八十七年一月二│呂素宜│一萬四千│十六人│二十二萬│二萬元      │
│    │十五日        │      │元      │      │四千元  │十五張      │
├──┼───────┼───┼────┼───┼────┼──────┤
│3.  │八十七年二月二│辛○○│一萬四千│十六人│二十二萬│二萬元      │
│    │十五日        │      │元      │      │四千元  │十六張      │
├──┼───────┼───┼────┼───┼────┼──────┤
│4.  │八十七年三月二│戊○○│一萬四千│十六人│二十二萬│二萬元      │
│    │十五日        │      │元      │      │四千元  │十五張      │
├──┼───────┼───┼────┼───┼────┼──────┤
│5.  │八十七年四月二│子○○│一萬四千│十六人│二十二萬│二萬元      │
│    │十五日        │      │元      │      │四千元  │十五張      │
├──┼───────┼───┼────┼───┼────┼──────┤
│6.  │八十七年七月二│黃麗娟│一萬四千│十四人│十九萬六│二萬元      │
│    │十五日        │      │元      │      │千元    │十四張      │
├──┼───────┼───┼────┼───┼────┼──────┤
│7.  │八十七年九月二│丙○○│一萬四千│十三人│十八萬二│二萬元      │
│    │十五日        │      │元      │      │千元    │十二張      │
├──┴───────┴───┴────┴───┴────┴──────┤
│合計詐得金額：一百四十九萬八千元                                      │
└───────────────────────────────────┘
附錄本判決論罪之法條：
刑法第二百零一條
    意圖供行使之用，而偽造、變造公債票、公司股票或其他有價證券者，處三年以
    上十年以下有期徒刑，得併科三千元以下罰金。
    行使偽造、變造之公債票、公司股票或其他有價證券，或意圖供行使之用，而收
    集或交付於人者，處一年以上七年以下有期徒刑，得併科三千元以下罰金。
刑法第二百十條
    偽造、變造私文書，足以生損害於公眾或他人者，處五年以下有期徒刑。
刑法第二百十六條
    行使第二百十條至第二百十五條之文書者，依偽造、變造文書或登載不實事項或
    使登載不實事項之規定處斷。
刑法第二百二十條
    在紙上或物品上之文字、符號、圖畫、照像，依習慣或特約，足以為表示其用意
    之證明者，關於本章及本章以外各罪，以文書論。
    錄音、錄影或電磁紀錄，藉機器或電腦之處理所顯示之聲音、影像或符號，足以
    為表示其用意之證明者，亦同。
    稱電磁紀錄，指以電子、磁性或其他無法以人之知覺直接認識之方式所製成之紀
    錄，而供電腦處理之用者。
刑法第三百三十九條
    意圖為自己或第三人不法之所有，以詐術使人將本人或第三人之物交付者，處五
    年以下有期徒刑、拘役或科或併科一千元以下罰金。
    以前項方法得財產上不法之利益或使第三人得之者，亦同。
    前二項之未遂犯罰之。


司法院資訊處製作；財團法人民間司法改革基金會備份。
